【裁判字號】    97,台上,730
【裁判日期】    970411
【裁判案由】    所有權移轉登記
【裁判全文】
最高法院民事判決              九十七年度台上字第七三○號
上  訴  人  甲○○○
            乙 ○ ○
            丙 ○ ○
            丁 ○ ○
共      同
訴訟代理人  詹 啟 章律師
上  訴  人  戊 ○ ○（Christina Chiang）
被 上訴 人  美商韓國資料系統公司
            KOREA DATA SYSTEMS（USA）, INC.
                      92841, U.S.A.
法定代理人  己○○ ○○○○ ○○○
訴訟代理人  曾 大 中律師
            王 世 平律師
上列當事人間請求所有權移轉登記事件，上訴人對於中華民國九
十六年十二月十八日台灣高等法院第二審判決（九十六年度上易
字第四三七號），提起上訴，本院判決如下：
    主  文
上訴駁回。
第三審訴訟費用由上訴人負擔。
    理  由
本件被上訴人於第一審提起主參加之訴，請求確認上訴人即第一
審原告甲○○○、乙○○、丙○○、丁○○（下稱甲○○○等四
人）對第一審被告戊○○（下稱戊○○），就原判決附表所示不
動產（下稱系爭不動產）移轉登記請求權之債權債務關係不存在
，其訴訟標的對於甲○○○等四人及戊○○必須合一確定。甲○
○○等四人合法提起之上訴，依民事訴訟法第五十六條第一款規
定，其效力應及於未聲明上訴之同造當事人即戊○○，爰將之併
列為上訴人，合先敘明。
被上訴人於甲○○○等四人請求戊○○將系爭不動產所有權移轉
登記予彼等五人公同共有事件第一審訴訟繫屬中，提起主參加訴
訟，主張：伊對戊○○有損害賠償債權，並已就其所有系爭不動
產聲請假扣押執行（台灣台北地方法院九十五年度執全字第三一
○三號），惟甲○○○等四人竟於台灣台北地方法院起訴主張系
爭不動產為甲○○○等四人及戊○○之被繼承人蔡吉田所購買，
借名登記為戊○○、乙○○所有，應有部分各二分之一，嗣再全
部借名登記為戊○○所有。因蔡吉田於民國八十二年四月三日逝
世，系爭不動產即應由蔡吉田之全體繼承人即甲○○○等四人及
戊○○共同繼承為公同共有，而於民國九十四年十二月九日以存
證信函及以第一審起訴狀繕本送達，通知戊○○終止借名登記契
約，並依借名契約終止後之移轉登記請求權，及不當得利之法律
關係，請求戊○○將系爭不動產移轉登記予甲○○○等四人及戊
○○公同共有。上開訴訟之結果將侵害伊之權利等情，爰依民事
訴訟法第五十四條第一項規定，以甲○○○等四人及戊○○為共
同被告，提起本件主參加訴訟，求為確認甲○○○等四人對戊○
○，就系爭不動產移轉登記請求權之債權債務關係不存在之判決
。
原審依審理之結果，以：被上訴人對於戊○○之配偶姜天杰有美
金本息三百二十七萬零九百十六元之債權，經美國加州橘郡高等
法院於西元一九九八年四月二十日以七二九四二○號判決確定，
嗣因姜天杰於同年九月二十八日在加拿大聲請破產宣告前後，與
戊○○共同隱匿財產，意圖脫產以逃避上開債權之執行，被上訴
人對戊○○有損害賠償債權等情，有被上訴人提出之美國加州橘
郡高等法院七二九四二○、八○七五九五號判決，及戊○○所提
美國加州第四上訴法院判決可稽，被上訴人提起本件訴訟，應認
有即受確認判決之法律上利益。雖系爭不動產現經被上訴人聲請
假扣押查封，不得為移轉登記，惟於查封登記塗銷後，所有權人
仍得自由處分，上訴人主張被上訴人提起本件訴訟並非無即受確
認判決之法律上利益，並無足採。又甲○○○等四人於第一審依
借名契約終止後之移轉登記請求權，及不當得利之法律關係，請
求戊○○移轉系爭不動產為彼等五人公同共有，被上訴人於該第
一審提起主參加訴訟，請求確認甲○○○等四人與戊○○間借名
登記終止後之移轉登記請求權及不當得利請求權不存在。嗣於原
審補充法律上陳述，求為確認彼等五人間就系爭不動產移轉登記
請求權之債權債務關係不存在，並非訴之變更或追加。系爭不動
產於七十四年八月三十一日以買賣為原因登記為戊○○、乙○○
所有，應有部分各二分之一，嗣乙○○之應有部分於七十八年五
月三日以贈與為原因移轉登記予戊○○，有系爭不動產登記謄本
可稽。甲○○○等四人主張蔡吉田與戊○○間就系爭不動產有借
名契約關係，為被上訴人所否認，即應由甲○○○等四人負舉證
責任。查戊○○（四十九年一月生）、乙○○（五十年四月生）
、丙○○（五十一年八月生）、丁○○（五十五年三月生）等四
人係蔡吉田、甲○○○之子女，有戶籍謄本可證。系爭不動產原
即登記為戊○○、乙○○二人所有，並非登記為老大戊○○一人
名義，證人許金鳳證述系爭不動產係由蔡吉田出錢，借用老大（
即戊○○）名義登記云云，核與事實不符。依證人陳盛坤（系爭
不動產之出賣人）所證系爭不動產出賣價格約新台幣（下同）一
百五十萬元，而該不動產於七十四年九月十七日為台灣土地銀行
設定本金最高限額八十五萬元抵押權，存續期間自七十四年九月
十六日至一百零四年九月十五日，債務人為戊○○、乙○○，自
難認系爭不動產之價金均由蔡吉田支付。又系爭不動產經被上訴
人聲請假扣押執行，九十五年八月二十二日執行筆錄記載：該屋
六樓住戶稱五樓（即系爭不動產）係其大姑姑戊○○之房子，現
由其叔父居住等情，有執行筆錄為憑，且查戊○○及其配偶姜天
杰，因藐視加拿大法庭，經加拿大法院法官於西元二○○三年七
月十六日命令彼等實行其簽署承諾書所載之承諾，戊○○於該承
諾書內表明系爭不動產為其所有，並另於九十四年十一月三十日
出具同意書，表明其因與被上訴人在加拿大之金錢給付或賠償事
件，為遵守其對加拿大安大略省高等法院MR.FARLEY 法官之承諾
，及該法官於西元二○○三年七月十六日之命令，特聲明同意被
上訴人為保全其因加拿大法院之判決，對被上訴人應付任何金錢
給付或賠償責任，在中華民國之強制執行，而對其所有之財產在
六百萬元之範圍內聲請假扣押強制執行時，得免依中華民國民事
訴訟法保全程序之相關規定提供擔保金，有加拿大法院命令及中
譯文、同意書等可稽，並為上訴人所不爭執，足見甲○○○等四
人及戊○○所言系爭不動產乃蔡吉田借名登記為戊○○所有，並
非可採。甲○○○等四人依終止借名契約後之返還請求權，或不
當得利請求權，起訴請求戊○○將系爭不動產移轉登記為甲○○
○等四人及戊○○公同共有，自難認為正當。被上訴人以戊○○
之債權人資格，對甲○○○等四人及戊○○提起主參加訴訟，請
求確認甲○○○等四人對戊○○，就系爭不動產移轉登記請求權
之債權債務關係不存在，為有理由，應予准許等詞，並敘明兩造
其餘攻防方法，與判決結果不生影響，無庸逐一論述，爰將第一
審所為被上訴人敗訴之判決廢棄，改判如其聲明，經核於法並無
違背。上訴論旨，就原審取捨證據及認定事實之職權行使，指摘
原判決不當，求予廢棄，非有理由。末查被上訴人提出美國加州
橘郡高等法院第八○七五九五號判決係在證明其對於戊○○有得
主張之損害賠償債權，現涉訟中，而該判決之真正，既為上訴人
所不否認，原審因認被上訴人有即受本件主參加訴訟確認判決之
法律上利益，並非承認該美國判決之效力，附此指明。
據上論結，本件上訴為無理由。依民事訴訟法第四百八十一條、
第四百四十九條第一項、第七十八條，判決如主文。
中    華    民    國  九十七  年    四    月   十一   日
                      最高法院民事第二庭
                          審判長法官  吳  正  一
                                法官  劉  福  聲
                                法官  阮  富  枝
                                法官  陳  重  瑜
                                法官  蘇  清  恭
      本件正本證明與原本無異
                                      書  記  官
中    華    民    國  九十七  年    四    月  二十一  日
                                                     m


司法院資訊處製作；財團法人民間司法改革基金會備份。
